ACORDAO-COMPLETO-2417500

ACÓRDÃO 9853/2021 ATA 25/2021 - PRIMEIRA CÂMARA

VISTOS, relatados e discutidos estes autos de aposentadorias deferidas pela Universidade Federal de Rondônia,
ACORDAM os Ministros do Tribunal de Contas da União, reunidos em sessão da 1ª Câmara, diante das razões expostas pelo Relator, com fundamento no art. 71, inciso III, da Constituição Federal e nos arts. 1º, inciso V, 39, inciso II, da Lei 8.443/1992, c/c os artigos 1º, inciso VIII, 260, §§ 1º e 2º, do Regimento Interno/TCU em:
9.1. considerar LEGAIS e conceder o registro dos atos iniciais de aposentadoria de Romulo Oliveira Chaia, Roque Pereir e Roseni Monteiro Freitas;
9.2. considerar ILEGAIS e negar o registro dos atos iniciais de aposentadoria de Rosa Machado Inocente e Rosa Maria dos Santos de Albuquerque;
9.3. dispensar o ressarcimento das quantias indevidamente recebidas de boa-fé, nos termos da Súmula TCU n. 106;
9.4. determinar à Fundação Universidade Federal de Rondônia, com fundamento no art. 4º, inciso I, da Resolução TCU 315/2020, que:
9.4.1. no prazo de quinze dias, faça cessar os pagamentos decorrentes dos atos impugnados por esta Corte, sob pena de responsabilidade solidária da autoridade administrativa omissa, nos termos do art. 262 do Regimento Interno/TCU;
9.4.2. envie, no prazo de trinta dias, pelo Sistema e-Pessoal, novos atos de concessão de aposentadoria das interessadas, livres das irregularidades detectadas;
9.4.3. dê ciência, no prazo de 15 (quinze) dias, do inteiro teor desta deliberação às interessadas, alertando-as de que o efeito suspensivo proveniente da interposição de eventuais recursos junto ao TCU não as exime da devolução dos valores percebidos indevidamente após a respectiva notificação, caso esses não sejam providos; e
9.4.4. encaminhe ao Tribunal, no prazo de 30 (trinta) dias contados da ciência da decisão, documento apto a comprovar que as interessadas tomaram conhecimento do acórdão.

Atos de Aposentadoria.

Primeira Câmara

Fundação Universidade Federal de Rondônia.

3. Interessados/Responsáveis:
3.1. Interessados: Romulo Oliveira Chaia (XXX.069.226-XX); Roque Pereira (XXX.737.819-XX); Rosa Machado Inocente (XXX.085.582-XX); Rosa Maria dos Santos de Albuquerque (XXX.276.622-XX); Roseni Monteiro Freitas (XXX.193.897-XX).

13.1. Ministros presentes: Benjamin Zymler (na Presidência), Walton Alencar Rodrigues (Relator) e Jorge Oliveira.
13.2. Ministro-Substituto convocado: Augusto Sherman Cavalcanti.
13.3. Ministro-Substituto presente: Weder de Oliveira.

WALTON ALENCAR RODRIGUES

Adoto, como relatório, a instrução da unidade técnica (peças 9-10) , que contou com a anuência do Ministério Público junto ao TCU (peça 11) :
Trata-se de atos de concessão inicial de aposentadoria de Romulo Oliveira Chaia, Roque Pereira, Rosa Machado Inocente, Rosa Maria dos Santos de Albuquerque e Roseni Monteiro Freitas, ex-servidores da Fundação Universidade Federal de Rondônia.
2.	Os atos foram submetidos, para fim de registro, à apreciação do Tribunal de Contas da União (TCU) , de acordo com o art. 71, inciso III, da Constituição Federal. O cadastramento e a disponibilização ao TCU ocorreram por intermédio do Sistema de Apreciação e Registro de Atos de Admissão e Concessões, na forma dos arts. 2º, caput e incisos I a VI, e 4º, caput, da Instrução Normativa - TCU 78/2018.
EXAME TÉCNICO
3.	Os presentes atos foram avocados por determinação contida no Acórdão 2536/2017-TCU-Plenário, da lavra do Ministro-Relator Benjamin Zymler.
4.	O servidor Romulo Oliveira Chaia foi aposentado por invalidez, com proventos integrais, com base no art. 40, inciso I, da Constituição Federal, com redação pela EC 41/2003. O ato está legal. 
5.	O servidor Roque Pereira aposentou-se com base no art. 6º da Emenda Constitucional 41/2003. Não há óbice à legalidade do ato.
6.	A servidora Rosa Machado Inocente aposentou-se voluntariamente com proventos integrais ao tempo de contribuição, com base no art. 6º da EC 41/2003. Consta no ato de aposentadoria da interessada, nos Dados da Concessão, o tempo de serviço para a aposentadoria de 30 anos, 4 meses e 1 dia. No entanto, somando-se os tempos discriminados no Quadro dos tempos de Serviços e Averbações tem-se somente 28 anos, 3 meses e 3 dias de tempo de contribuição, tempo insuficiente para a aposentadoria integral. Deste modo, o ato está ilegal. 
7.	A servidora Rosa Maria dos Santos de Albuquerque aposentou-se voluntariamente, com proventos integrais, com base no art. 8º, incisos I, II e III, alíneas "a" e "b", da EC 20/1998.
8.	Verificou-se no ato da Sra. Rosa Maria dos Santos Albuquerque a inclusão equivocada da parcela 5/5 da função DAS 101.2. Ocorre que, na discriminação dos tempos em funções comissionadas, o período informado - 01/03/1980 a 01/03/1984 - corresponde a 4/5 da função e não 5/5. A concessão está irregular.  
9.	A Sra. Roseni Monteiro Freitas aposentou-se voluntariamente, com proventos integrais, com base no art. 186, item III, alínea "b", da Lei 8.112/1990, e art. 62 da mesma lei. A servidora incorporou 1/5 da função FG-1 referente ao período de 18/05/1992 a 17/05/1993. Não se vislumbrou qualquer irregularidade no referido ato.
CONCLUSÃO
10.	Em razão do exposto esta Unidade Técnica considera que os atos de Romulo Oliveira Chaia, Roque Pereira e Roseni Monteiro Freitas podem ser considerados legais e registrados.
11.	Quanto aos atos de Rosa Machado Inocente e Rosa Maria dos Santos de Albuquerque, devem ser considerados ilegais e recusado seu registro por esta Egrégia Corte, em razão de descumprimento do inciso II do art. 6º da EC 41/2003, e descumprimento do art. 62 da Lei 8.112/1990, regulamentado pela Lei 8.911/1994 na incorporação de quintos pela ex-servidora Rosa Maria dos Santos de Albuquerque, no período de 18/05/1992 a 17/05/1993.
12.	Destaque-se que a análise deste processo levou em conta os dispositivos da Resolução TCU 315/2020.
PROPOSTA DE ENCAMINHAMENTO
13.	Ante o exposto, conforme o preceituado no artigo 71, inciso III, da Constituição Federal de 1.988; c/c os artigos. 1º, inciso V, e 39, inciso II, da Lei nº 8.443/1992, c/c os artigos 1º, inciso VIII, 260, §§ 1º e 2º, do Regimento Interno/TCU, propõe-se:
	a) considerar LEGAIS e conceder o registro dos atos iniciais de aposentadoria de Romulo Oliveira Chaia (CPF: XXX.069.226-XX) , Roque Pereira (CPF: XXX.737.819-XX) e Roseni Monteiro Freitas (CPF: XXX.193.897-XX) ;
	b)	considerar ILEGAIS e negar o registro dos atos iniciais de aposentadoria de Rosa Machado Inocente (CPF: XXX.085.582-XX) e Rosa Maria dos Santos de Albuquerque (CPF: XXX.276.622-XX) ;
	c) dispensar o ressarcimento das quantias indevidamente recebidas de boa-fé, nos termos da Súmula TCU n. 106;
	d) determinar à Fundação Universidade Federal de Rondônia, com fundamento no art. 4º, inciso I, da Resolução TCU 315/2020, que:
              d.1) no prazo de quinze dias, faça cessar os pagamentos decorrentes dos atos impugnados por esta Corte, sob pena de responsabilidade solidária da autoridade administrativa omissa, nos termos do art. 262 do Regimento Interno/TCU;
	     d.2) envie, no prazo de trinta dias, pelo Sistema e-Pessoal, novos atos de concessão de aposentadoria das interessadas, livres das irregularidades detectadas;
            d.3) dê ciência, no prazo de 15 (quinze) dias, do inteiro teor desta deliberação às interessadas, alertando-as de que o efeito suspensivo proveniente da interposição de eventuais recursos junto ao TCU não as exime da devolução dos valores percebidos indevidamente após a respectiva notificação, caso esses não sejam providos; e
            d.4) encaminhe ao Tribunal, no prazo de 30 (trinta) dias contados da ciência da decisão, documento apto a comprovar que as interessadas tomaram conhecimento do acórdão.

não há

Procurador Marinus Eduardo De Vries Marsico.

ATOS DE APOSENTADORIA. LEGALIDADE E REGISTRO DE ALGUNS. TEMPO AVERBADO INSUFICIENTE PARA A APOSENTADORIA EM UM DOS ATOS E INCORPORAÇÃO IRREGULAR DE QUINTOS EM OUTRO. NEGATIVA DE REGISTRO. DETERMINAÇÕES.

APOSENTADORIA (APOS)

Secretaria de Fiscalização de Integridade de Atos e Pagamentos de Pessoal e de Benefícios Sociais (Sefip).

Trata-se de atos de concessão inicial de aposentadoria de ex-servidores da Fundação Universidade Federal de Rondônia, avocados por determinação contida no Acórdão 2536/2017-TCU-Plenário, de relatoria do E. Ministro Benjamin Zymler.
A unidade técnica demonstra a existência de irregularidades em dois dos atos analisados.
Rosa Machado Inocente aposentou-se voluntariamente com proventos integrais, com base no art. 6º da EC 41/2003. Consta no ato de aposentadoria da interessada o tempo de serviço para a aposentadoria de 30 anos, 4 meses e 1 dia. 
Entretanto, a soma dos tempos discriminados no quadro dos tempos de serviços e averbações totaliza 28 anos, 3 meses e 3 dias de tempo de contribuição, tempo insuficiente para a aposentadoria integral. 
Rosa Maria dos Santos de Albuquerque aposentou-se voluntariamente, com proventos integrais, com base no art. 8º, incisos I, II e III, alíneas "a" e "b", da EC 20/1998. Neste ato foi identificada a inclusão da parcela de 5/5 da função DAS 101.2, enquanto na discriminação dos tempos em funções comissionadas, o período informado (01/03/1980 a 01/03/1984) corresponde a 4/5 da função.
Em razão do exposto, a Sefip propõe, com a anuência do Ministério Público junto ao TCU, que os atos de Romulo Oliveira Chaia, Roque Pereira e Roseni Monteiro Freitas sejam considerados legais e registrados, e que os de Rosa Machado Inocente e Rosa Maria dos Santos de Albuquerque sejam considerados ilegais, com a consequente recusa de seu registro por este Tribunal.
Feito breve resumo dos fatos, passo a decidir.
Como registrado pela Sefip, o tempo de serviço de Rosa Machado Inocente não permite que sua aposentadoria seja com proventos integrais, com base no art. 6º da EC 41/2003. Tendo em vista que a interessada já possui 77 anos de idade, não há possibilidade de retorno à ativa para completar o tempo de serviço faltante. A presente aposentadoria somente pode prosperar mediante a proporcionalização dos proventos.
Irregular o pagamento da parcela de 5/5 da função DAS 101.2 na aposentadoria de Rosa Maria dos Santos de Albuquerque, enquanto na discriminação dos tempos em funções comissionadas, o período informado corresponde somente a 4/5 da função.
Acolho, pois, as análises dos pareceres precedentes como razões de decidir julgar legais os atos de Romulo Oliveira Chaia, Roque Pereira e Roseni Monteiro Freitas, concedendo-lhes o registro, e julgar ilegais os de Rosa Machado Inocente e Rosa Maria dos Santos de Albuquerque, com a consequente recusa de seu registro por este Tribunal, bem como determinar à Universidade de Rondônia que emita novos atos, livres das irregularidades apontadas, e os encaminhe a este Tribunal via sistema E-pessoal.
Ante o exposto, VOTO para que seja adotada a minuta de acórdão que trago ao exame deste Colegiado.
TCU, Sala das Sessões, em 20 de julho de 2021.
WALTON ALENCAR RODRIGUES 
Relator